臺灣高雄地方法院民事判決　八十九年度簡上字第三八五號
　　上　訴　人　甲○○
　　被上訴人　　丙○○
　　　　　　　　丁○○
　　法定代理人　乙○○
右當事人間請求遷讓房屋等事件，上訴人對於中華民國八十九年八月二十四日本院高
雄簡易庭八十八年度雄簡字第二四二五號第一審簡易判決提起上訴，本院判決如左：
    主  文
原判決廢棄。
被上訴人應自坐落高雄市○○區○○段七七地號土地內，如附圖所示Ｇ部分，面積參
拾貳平方公尺土地上之房屋遷出，並將該房屋交還上訴人及其他共有人全體。
第一、二審訴訟費用由被上訴人負擔。
    事  實
甲、上訴人方面：
一、聲明：求為判決如主文所示。
二、陳述：除與原審判決書所載者相同茲予引用外，補稱：
（一）被上訴人主張以上訴人「一人」為原告，起訴請求被上訴人應將坐落高雄市○○區○○段七七地號，如附圖Ｇ部分所示，面積三十二平方公尺土地上之房屋
      （即門牌號碼高雄市鼓山區柴山一一三號房屋，下稱系爭房屋）遷讓交還予上
      訴人及其他共有人全體依法不合，並無足採，實則上訴人以上訴人「一人」為
      原告訴求被上訴人遷讓交還本件系爭房屋，依法並無不合。按被上訴人主張上
      訴人以上訴人一人為原告訴求被上訴人遷讓本件房屋依法不合，無非以系爭房
      屋為上訴人之祖父麥奇所建，並登記為麥奇所有，麥奇去世後，系爭房屋自為
      麥奇之全體繼承人所公同共有，上訴人主張系爭房屋為上訴人與麥海元等人所
      分別共有，上訴人之應有部分為二分之一，純屬無稽，而民法第八百二十一條
      有關分別共有之規定，不適用於公同共有之情形，又公同共有人權利之行使應
      得全體共有人之同意，民法第八百二十八條有明文規定，本件系爭房屋既係上
      訴人之祖父之全體繼承人所公同共有，非上訴人與麥海元等人所分別共有，上
      訴人未得系爭房屋之全體公同共有人（即上訴人之祖父麥奇之全體繼承人）之
      同意，依民法第八百二十一條、第七百六十七條而為本件請求，其訴顯無理由
      ，云云為其論據。惟查本件系爭房屋為上訴人之祖父麥奇所建，並於民國（下
      同）元年（即日本明治四十五年）登記為麥奇所有，麥奇去世後由其獨生子即
      上訴人之先父麥烏記繼承而於四年登記為麥烏記所有，惟麥烏記生前於三十年
      （即日本昭和十六年）四月十七日以廿九年（即日本昭和十五年）贈與為原因
      ，將系爭房屋之所有權應有部分二分之一（連同系爭房屋所坐落地號土地之所
      有權應有部分二分之一）移轉登記與麥羅漢、麥海元二人每人各二分之一，是
      系爭房屋於麥烏記在世時之三十年，即為麥烏記與麥羅漢、麥海元二人所分別
      共有，所有權應有部分為麥烏記二分之一，麥羅漢、麥海元二人每人各四分之
      一。嗣麥烏記於七十二年一月九日去世，其法定繼承人有其子女甲○○（即上
      訴人），及訴外人顧麥大槌、麥石坤、陳麥來壽、林麥天合、麥新財等六人（
      麥烏記之妻麥蔡碖，偏名麥蔡街，業於六十七年三月三十日先於麥烏記死亡）
      ，其中顧麥大槌、麥石坤、麥新財三人均拋棄繼承，麥烏記所遺財產乃由上訴
      人及陳麥來壽、林麥天合三人共同繼承，而上訴人及陳麥來壽、林麥天合三人
      嗣就其共同繼承之麥烏記之遺產為協議分割。因陳麥來壽、林麥天合二人均已
      出嫁，均同意只分得先父所遺現款新台幣（下同）二十萬元之各一萬元，並均
      同意麥烏記所遺其餘財產全部由上訴人一人單獨分得，又麥烏記所遺其餘財產
      只有高雄市○○區○○段七十七號土地（所有權應有部分二分之一）及該地上
      老舊不堪之系爭房屋（所有權應有部分二分之一），因該房屋老舊不堪，幾已
      無何財產價值，雙方乃在分割協議上只記載上述地號土地由上訴人分得，未提
      及該地號土地上老舊不堪之房屋，實則麥烏記所遺前開土地上之老舊房屋（所
      有權應有部分二分之一），陳麥來壽、林麥天合二人亦均同意由上訴人甲○○
      一人單獨取得，該地上亳無財產價值之系爭房屋，伊等二人自無未一併同意由
      上訴人甲○○一人單獨取得之理。又麥烏記在世時，自三十年起本件系爭房屋
      為麥烏記與麥羅漢、麥海元二人所分別共有，所有權應有部分先父麥烏記一人
      二分之一，麥羅漢、麥海元二人每人各四分之一，現則為上訴人一人與麥海元
      等人所分別共有，所有權應有部分上訴人甲○○一人二分之一，共有人麥海元
      等人合計二分之一。是被上訴人謂系爭房屋共是上訴人之先祖父麥奇之全體繼
      承人所公同共有，尚無足採。而系爭房屋現既為上訴人甲○○一人與麥海元等
      人所分別共有，則上訴人自得依據民法第八百二十一條及同法第七百六十七條
      規定，訴請被上訴人將其所無權而占有之系爭房屋遷讓交還上訴人及其他全體
      共有人。退步言，如鈞院以陳麥來壽、林麥天合二人就麥烏記之遺產之遺產繼
      承分割協議書，僅提及麥烏記所遺高雄市○○區○○段七十七號土地全部由上
      訴人一人單獨取得，而未提及系爭房屋亦由上訴人一人單獨取得為由，認為系
      爭房屋現尚為上訴人與陳麥來壽、林麥天合三人所公同共有，陳麥來壽、林麥
      天合二人既均同意由上訴人一人對現無權而占有本件系爭房屋之被上訴人三人
      提起本件訴訟，則則依民法第八百二十八條規定，由上訴人一人提起本件訴訟
      ，自亦無不合。
（二）本件訴訟並無被上訴人所主張之所謂違反一事不再理之規定。按被上訴人主張
      上訴人提起本件訴訟，無非以上訴人前已就系爭房屋對被上訴人乙○○、丙○○之父，即訴外人麥義興起訴請求拆屋還地而經判決敗訴確定為其理由。然查
      上訴人前就系爭房屋對麥義興所提起之訴訟（鈞院八十三年度訴字第八四四號
      ）所訴求者為拆屋還地，而本件對被上訴人所提起者，則為遷讓房屋，二者所
      請求者既非同一，自非同一訴訟，當無違反一事不再理可言。且上訴人對麥義
      興所提起之前開訴訟，係以麥義興在原告與他人共有之高雄市○○區○○段七
      七地號內如附圖所示Ｇ部分及Ｈ部分二土地上所建房屋均無正當權源而占用原
      告與他人共有之土地為由，訴求麥義興將其在上述Ｇ地及Ｈ地二地上所建房屋
      拆除，將該二部分所分別占用之Ｇ地及Ｈ地交還原告與其他共有人全體，該訴
      訟第一審對Ｇ地及Ｈ地二部分均判決上訴人勝訴，惟經麥義興提起上訴結果，
      其第二審第一次更審判決（台灣高等法院高雄分院八十四年度上更（一）字第
      九○號）以Ｈ地上之房屋確係麥義興無權占用該地所建築，上訴人請求其拆屋
      還地，固有理由，惟Ｇ地上之房屋則係原告之祖父麥奇所建造，並非麥義興所
      建造，則上訴人請求麥義興拆除該Ｇ地上之房屋，自難謂有理由等語為由，僅
      就上訴人請求麥義興拆除其在Ｈ地上所建房屋部分之訴訟，維持第一審上訴人
      勝訴之判決，而就上訴人請求麥義興拆除其在Ｇ地上所建房屋部分之訴訟，則
      廢棄上訴人勝訴之第一審判決，改為判決上訴人敗訴，而此部分上訴人第二審
      敗訴之判決又為第三審法院所維持，而告確定。為此，上訴人乃就上述Ｇ地之
      系爭房屋另對無權占用之被上訴人提起本件訴訟，是本件與前對麥義興所提起
      之訴訟，並非同一，實不生一事不再理之問題。
（三）兩造就本件系爭房屋並無使用借貸關係之存在。按被上訴人主張兩造間就系爭
      房屋有使用借貸關係存在，無非以上訴人前就系爭房屋對訴外人麥義興訴求拆
      屋還地一案另件訴訟（即鈞院八十三年度訴字第八四四號拆屋還地事件），法
      院已確定上訴人與麥義興之間就系爭房屋有使用借貸關係存在，今麥義興已死
      亡，其與上訴人間就系爭房屋之使用借貸關係依法由被上訴人繼承，兩造間就
      系爭房屋自因之而有使用借貸關係云云為理由。惟查，上訴人就系爭房屋對麥
      義興訴請拆屋還地乙案，第二審第一次更審判決（台灣高等法院高雄分院八十
      四年度上更（一）字第九○號），雖曾以：「：：：被上訴人甲○○亦自認Ｇ
      部分土地上之房屋為其祖父麥奇所建，足證上開Ｇ部分房屋並非上訴人麥義興
      所建造，：：：，又Ｇ部分房屋既供上訴人祖今至今，顯見Ｇ部分房屋兩造間
      自始即有使用借貸關係，：：：」為理由，將第一審判命麥義興應拆除Ｇ地上
      之房屋，並將Ｇ地交還上訴人之判決予以廢棄，改為判決駁回上訴人就Ｇ地部
      分房屋所為拆屋還地之請求，而上訴人不服該第二審第一次更審判決，提起第
      三審上訴結果，最高法院係以「查系爭附圖所示Ｇ部分房屋係上訴人祖父麥奇
      所建，非被上訴人麥義興建造，上訴人甲○○又未能舉證證明該屋乃麥義興以
      舊牆壁新加屋頂而重建，為原審合法確定事實，則被上訴人麥義興對該房屋即
      無事實上之處分權，上訴人甲○○請求其拆屋還地自不應准許。」為理由，駁
      回上訴人之第三審上訴。該前案訴訟第二審第一次更審判決就上訴人請求麥義
      興拆除其在Ｇ地所建房屋，並將Ｇ地交還上訴人部分之訴訟所為不利於上訴人
      之判決乃告確定，是按該前案訴訟第三審判決，並非以麥義興就Ｇ地有使用借
      貸關係而認上訴人就Ｇ地訴請麥義興拆屋還地無理由，而係以Ｇ地上之房屋為
      上訴人自己所有，而認上訴人就Ｇ地訴請麥義興拆屋還地無理由，亦即該前案
      第三審判未認定麥義興與上訴人間就Ｇ地有使用借貸關係，更未認定麥義興與
      上訴人間就Ｇ地上之系爭房屋有使用借貸關係。是被上訴人主張上訴人就系爭
      房屋對麥義興訴請拆屋還乙案承審法院，已合法認定兩造間就系爭房屋有使用
      借貸關係，尚非事實。又麥義興曾在系爭房屋居住多久為乙事，麥義興與上訴
      人間就系爭房屋有無使用借貸關係又屬另乙事，自不能以麥義興曾在系爭房屋
      居住多年即謂其與上訴人間有使用借貸關係，蓋使用借貸係契約之一種，必以
      當事人間有為使用借貸之意思表示，並經互相表示意思一致者始足成立。本件
      原審以麥義興曾在系爭房屋居住多年即謂兩造間就系爭房屋有使用借貸關係，
      自無足採。
（四）退萬步言，若鈞院認為麥義興與上訴人間就系爭房屋有使用借貸關係，上訴人
      以被上訴人無權占有為由請求被上訴人將系爭房屋遷讓交還上訴人之亦有理由
      ，蓋「借用人死亡者，貸與人得終止契約」，民法第四百七十二條第四款定有
      明文，又「使用借貸未定期限者，應於依借貸之目的使用完畢時返還之，但經
      過相當時期可推定借用人已使用完畢者，貸與人亦得為返還之請求」，又「借
      貸未定期限，依不能依借貸之目的而定其期限者，貸與人得隨時請求返還借用
      物」，民法第四百七十條第一項但書、第二項亦定有明文。訴外人麥義興既已
      死亡，且被上訴人乙○○在高雄市左營區○○○路四０五號七樓另有乙棟樓房
      ，且被上訴人乙○○勘驗期日亦承認其姊即被上訴人丙○○並未住在系爭房屋
      ，只有戶籍設在系爭房屋，其女丁○○亦與母（即被上訴人乙○○之妻）住在
      被上訴人乙○○上開位於高雄市之房屋，則上訴人自得依民法第四百七十二條
      對被上訴人終止系爭房屋之使用借貸關係，請求其交還系爭房屋，亦得依民法
      第四百七十條第一項但書規定及第二項規定請求規定請求被上訴人交還系爭房
      屋。茲上訴人以上訴理由狀之送達被上訴人，對被上訴人表示根據上述二項理
      由終止系爭房屋之使用借貸關係。
（五）上訴人乙○○自己除在高雄市左營區有房屋一棟，有如前述外，乙○○之父麥
      義興在系爭房屋所坐落高雄市○○區○○段七十七號土地之鄰地，即同段七十
      四號國有土地上亦有房屋乙棟（此房屋占用上述七十四號及七十七號相鄰二筆
      土地，其占用七十七號土地部分即係附圖所示Ｈ地上房屋），距系爭房屋甚近
      ，現麥義興已死亡，其所有上述房屋為其子即乙○○兄弟六人所繼承，該兄弟
      六人又於八十七年向國有財產局承租七十四號地號內二三六平方公尺土地，而
      麥義興所遺上述房屋雖由其子即乙○○兄弟六人共同繼承，惟乙○○之兄弟五
      人亦均在高雄市各有房屋一棟，其各人所有房屋各一棟之門牌分別為(1)麥金龍
      ：高雄市左營區○○○路四０五號六樓，(2)麥謝麗花：高雄市○○區○○路一
      七六號六樓之二，(3)麥金聰：高雄市○○區○○路一六七號三樓，(4)麥金川：
      高雄市鼓山區○○○路七一六巷廿八號，(5)麥金順：高雄市○○區○○路一六
      七號五樓。而被上訴人乙○○自己亦在高雄市左營區有房屋乙棟，有如前述，
      則被上訴人三人根本無須在系爭房屋居住，益為明顯。又被上訴人三人不僅無
      須居住系爭房屋，實際上亦未在系爭房屋居住，故而系爭房屋曾租給訴外人孫
      世華。
（六）被上訴人於八十九年十二月七日庭期固陳稱：「系爭房屋是麥奇及麥槌共同共
      有」，「：：：上訴人的哥哥麥石坤在六十八年間向被上訴人的父親收取地價
      稅，依稅額計算乘以四倍，恰好為系爭房屋坐落土地之全部稅額，足認被上訴
      人就系爭房屋有四分之一的所有權。」云云，惟被上訴人上述二項主張，訴外
      人麥義興於上訴人前就系爭房屋訴求麥義興拆屋還地乙案已有主張，而經法院
      認定其主張並無足採，且被上訴人於其八十九年十月廿五日所提出之「民事爭
      點整理暨答辯意旨狀」，亦已承認上訴人所提出之日據時期系爭房屋坐落土地
      及地上房屋之登記簿謄本及譯文之真正，自認系爭房屋為上訴人及麥海元等人
      所分別共有，未再主張被上訴人就系爭房屋有共有權，亦即渠等不過主張與上
      訴人間就系爭房屋有「使用借貸關係」存在（惟被上訴人謂其與上訴人間就系
      爭房屋有使用借貸關係存在之主張，並無足採，有如前述），今被上訴人再主
      張其就系爭房屋有共有關係云云，其主張顯與八十九年十月廿五日「民事爭點
      整理暨答辯意旨狀」之主張不符，自無足採。
三、證據：除援用原審立證外，另提出本院八十三年度訴字第八四四號民事判決、台
    灣高等法院高雄分院八十四年度上更（一）字第九○號民事判決、八十六年度上
    更（二）字第一一九號民事判決、最高法院八十六年度台上字第二四一九號民事
    判決、台灣日治時代民國元年（即日本明治四十五年）系爭房屋所坐落土地及該
    地上建物之「土地及建物登記簿謄本」、台灣日治時代三十年（即日本昭和十六
    年）建物登記簿謄本（第一五六０號）、麥烏記繼承關係說明表、麥烏記全戶戶
    籍簿謄本、麥烏記法定繼承人（即麥烏記子女六人）之戶籍謄本、繼承權拋棄書
    、遺產繼承分割協議書、陳麥來壽及林麥天合二人出具之證明暨同意書、麥金龍
    、麥謝麗花、麥金聰、麥金川、麥金順所各有之建物登記謄本、電話錄音內容各
    乙份；並聲請本院勘驗系爭房屋。
乙、被上訴人方面：
一、聲明：求為判決駁回上訴。
二、陳述：除與原審判決書所載者相同茲予引用外，補稱：
（一）上訴人請求被上訴人自附圖所示Ｇ部分，面積三十二平方公尺土地上之房屋遷
      出，將上開土地交還上訴人及其他全體共有人部份，雖經鈞院以八十三年訴字
      第八四四號民事判決在案，惟嗣經台灣高等法院高雄分院以八十四年上更（一
      ）字第九０號民事判決該部分上訴駁回，復經最高法院以八十六年台上字第二
      四一九號民事判決除附圖所示Ｈ部分房屋之拆除及遷出部分廢棄，發回更審外
      ，其餘上訴駁回。前案上訴人請求麥義興自系爭土地如附圖所示Ｇ部分，面積
      三十二平方公尺土地上之房屋遷出，交還土地之訴，經判決主文駁回上訴人之
      請求而確定，則該判決自有既判力，上訴人自不得就該法律關係更行起訴。於
      新訴訟中，上訴人也不得為與前揭確定判決意旨相反之主張，法院更不得與前
      揭確定判決意旨相反之裁判。
（二）系爭房屋係登記上訴人祖先麥奇所有乙節，業據上訴人提出日據時代土地登記
      謄本及其譯文附卷可稽，而前開拆還地事件中，法院就系爭房屋係上訴人之祖
      父麥奇所建乙節，亦經合法確定。系爭房屋，既為麥奇所建，並登記為麥奇所
      有，麥奇去世後，系爭房屋自為麥奇之全體繼承人所公同共有，上訴人主張系
      爭房屋為其與訴外人麥海元等人分別共有，其應有部分為二分之一，純屬無稽
      。按公同共有權利之行使應得全體公同共有人之同意，民法第八百二十一條定
      有明文，上訴人未得系爭房屋之全體公同共有人同意即為本件之請求，其訴顯
      無理由。
（三）系爭房屋雖係上訴人之祖先麥奇所興建，惟系爭建物早在二、三百年前及四十
      七年間即已建築在系爭土地上，當時由兩造之祖先同財共同居住，又證人李解
      於前案審理時，亦到庭結證證稱：麥義興自小即居住在系爭房屋內等語，足證
      系爭房屋係供被上訴人祖先居住而至今，顯見系爭房屋兩造間自始即有使用借
      貸之關係，且此一事實亦經前開案件之承審法院經二造辯論後合法確定。本件
      請求，承審法院自應受其拘束。而該使用借貸關係，基於繼承之法理，被上訴
      人自仍得為上揭使用借貸關係之主張，該使用借貸關係，並因該房屋仍繼續原
      來之使用，即使用目的仍存續，上訴人自不得任意終止使用借貸關係。又由麥
      義興曾交付地價稅款予麥烏記，並由上訴人之兄麥石坤代為收受，麥石坤並於
      六十八年六月二十日出具收據予麥義興乙節觀之，更益證上訴人同意麥義興之
      繼承人使用系爭房屋。
三、證據：提出收據乙紙。
丙、本院依職權調閱八十三年度訴字第八四四號民事案件歷審卷宗。
    理  由
一、本件上訴人起訴主張：緣坐落高雄市○○區○○段七七地號，如附圖Ｇ部分所示
    ，面積三十二平方公尺土地上之門牌號碼高雄市鼓山區柴山一一三號房屋，乃上
    訴人及訴外人麥海元等人所分別共有，原告持分二分之一，詎被上訴人無正當權
    源竟占用系爭房屋，爰依民法第七百六十七條、第八百二十一條之規定，請求被
    告自系爭房屋遷讓交還上訴人及其他共有人全體等語。
二、被上訴人則以：上訴人前請求訴外人麥義興（即被上訴人乙○○、丙○○之父）
    自系爭房屋遷出，並交還高雄市○○區○○段七七地號，如附圖Ｇ部分所示，面
    積三十二平方公尺土地之訴，既經最高法院以八十六年度台上字第二四一九號民
    事判決駁回上訴人之請求確定，則該判決自有既判力，上訴人自不得就該法律關
    係對麥義興之繼承人即被上訴人更行起訴。又系爭房屋，既為訴外人即上訴人之
    祖父麥奇所建，並登記為麥奇所有，麥奇去世後，系爭房屋自為麥奇之全體繼承
    人所公同共有，上訴人主張系爭房屋為其與訴外人麥海元等人分別共有，其應有
    部分為二分之一，實屬無據，是上訴人未得系爭房屋之全體公同共有人同意即為
    本件之請求，顯無理由。再者，系爭房屋雖係麥奇所興建，惟系爭建物早於二、
    三百年前及四十七年間即已建築在系爭土地上，且當時由兩造之祖先同財共居，
    麥義興亦曾交付地價稅予訴外人即上訴人之父麥烏記，又兩造間就系爭房屋自始
    即有使用借貸之關係，亦經台灣高等法院高雄分院於前開拆屋還地事件中，以八
    十四年上更（一）字第九○號判決合法確定，因之，本件請求承審法院自應受其
    拘束。又該使用借貸關係，基於繼承之法理，被上訴人自仍得為上揭使用借貸關
    係之主張，且該使用借貸關係，並因該房屋仍繼續原來之使用目的，上訴人自不
    得任意終止使用借貸關係等語，資為抗辯。
三、上訴人主張坐落高雄市○○區○○段七七地號，如附圖Ｇ部分所示，面積三十二
    平方公尺土地上之門牌號碼高雄市鼓山區柴山一一三號房屋，乃上訴人之祖父麥
    奇所有，而麥奇去世後，系爭房屋即由麥奇獨子即上訴人之父麥烏記繼承，二十
    九、三十年間，麥烏記因贈與將前開土地及系爭房屋應有部分各四分之一移轉予
    訴外人麥海元、麥羅漢；又系爭房屋現為被上訴人所占用等情，業據上訴人提出
    日據時代土地記簿謄本乙份為證，並為被上訴人所不否認，自堪信為真實。雖被
    上訴人執前揭情詞置辯，惟查：
（一）系爭房屋係上訴人之祖父麥奇所有，而麥奇去世後，系爭房屋即由麥奇獨子即
      上訴人之父麥烏記繼承，二十九、三十年間，麥烏記因贈與將前開土地及系爭
      房屋應有部分各四分之一移轉予訴外人麥海元、麥羅漢，既如上述，則系爭房
      屋於麥烏記未死亡前，乃由麥烏記與麥海元、麥羅漢所分別共有（即麥烏記應
      有部分二分之一、麥海元及麥羅漢應有部分各四分之一）。而麥烏記於七十二
      年一月九日死亡後，其法定繼承人有訴外人顏麥大檛、麥石坤、陳麥來壽、林
      麥天合、麥新財及上訴人六人，其中麥石坤、麥新財、顏麥大檛又於七十二年
      二月十日聲明拋棄繼承，而麥烏記之遺產乃由陳麥來壽、林麥天合及上訴人三
      人共同繼承。嗣陳麥來壽、林麥天合及上訴人又就麥烏記之遺產協議分割，約
      定陳麥來壽及林麥天合就麥烏記之遺產僅各分得現金新台幣一萬元，至高雄市
      鼓山區○○段七七地號土地，則由上訴人分得等情，亦有上訴人提出而為被上
      訴人所不否認其真正之麥烏記全戶戶籍謄本二份，顏麥大檛、麥石坤、陳麥來
      壽、林麥天合、麥新財及上訴人戶籍謄本，繼承權拋棄書、遺產分割協議書各
      乙份為證，並為被上訴人所不否認。至坐落高雄市○○區○○段七七地號土地
      上之系爭房屋，固亦為麥烏記之遺產，且於上訴人與陳麥來壽、林麥天合協議
      分割時，未經於遺產分割協議書上提及由何人繼承，惟解釋意思表示，應探求
      當事人之真意，不得拘泥於所用之辭句，民法第九十八條定有明文，本件麥烏
      記所遺之價值較高之高雄市○○區○○段七七地號土地既經協議由上訴人一人
      分得，揆諸上訴人與陳麥來壽、林麥天合協議當時之真意，就系爭老舊不堪，
      且幾已無任何價值之房屋，自無不同意併由上訴人一併取得之理。且陳麥來壽
      、林麥天合與上訴人協議之時，其真意亦同意系爭房屋由上訴人分得之情，亦
      有陳麥來壽、林麥天合出具之證明書在卷可稽，是系爭房屋於麥烏記死亡後，
      其應有部分二分之一乃單獨由上訴人繼承，茲可認定。系爭房屋於麥烏記死亡
      後，其應有部分二分之一係由上訴人單獨繼承，既如上述，則上訴人與訴外人
      麥海元、麥羅漢當係分別共有系爭房屋，是上訴人本於民法第七百六十七條、
      第八百二十一條之規定，起訴請求被上訴人自系爭房屋遷讓並交還上訴人及其
      他全體共有人，於法尚無不合。
（二）被上訴人固執司法院民事廳七十五年三月二十八日（七五）廳民一字第一一三
      九號函所示，主張遷讓為交付之階段行為，故拆屋交地之聲明當然包括遷讓在
      內，而上訴人於本院八十三年度訴字第八四四號拆屋還地事件，既請求訴外人
      麥義興拆屋還地經最高法院駁回確定，則其於本件再起訴請求被上訴人遷讓返
      還系爭房屋，顯然有違一事不再理原則等語。然查，上訴人前就系爭房屋對訴
      外人麥義興提起拆屋還地之訴訟（即本院八十三年度訴字第八四四號民事事件
      ），固經最高法院以八十六年度台上字第二四一九號民事判決駁回上訴人之請
      求確定，惟揆諸該事件，上訴人係本於「土地」之物上請求權，訴請麥義興拆
      除系爭房屋並返還土地予上訴人及全體共有人，而本件上訴人則係本於「房屋
      」之物上請求權，請求被上訴人遷讓返還系爭房屋，二者之請求權基礎並不相
      同。而司法院民事廳上開函示，又係就土地所有權人本於土地之物上請求權，
      對於無權占有人請求遷讓及交還土地，故該函示中所謂「遷讓為交付之階段行
      為，故拆屋交地之聲明當然包括遷讓在內」等語，當係指請求交還占有之土地
      者，當然包含請求遷出房屋之意，而與本於「房屋」之物上請求權，請求遷讓
      返還房屋之遷讓有異，是被上訴人辯稱上訴人提起本件訴訟有違一事不再理原
      則等語，尚無足採。
（三）至被上訴人辯稱渠等就系爭房屋與上訴人間有使用借貸關係乙情，固據提出由
      訴外人即上訴人之兄麥石坤代收麥義興繳納之高雄市○○區○○段七七地號（
      原為高雄市鼓英區○○○段一○七地號）自六十五年至六十七年之地價稅共六
      期之收據乙紙為證，然為上訴人所否認。按稱使用借貸者，謂當事人一方以物
      交付他人，而約定他方於無償使用後返還其物之契約，民法第四百六十四條定
      有明文。是依諸上開條文規定，使用借貸契約，必以當事人間有為使用借貸之
      意思表示，並經互相表示意思一致者，始足成立。本件被上訴人主張兩造間就
      系爭房屋有使用借貸關係，固然提出前開收據乙紙為證，並據訴外人李解於本
      院八十三年度訴字第八四四號拆屋還地事件中到庭證稱：麥義興、麥金水、麥
      金松自小即居住在系爭土地之房屋內等語（見該案卷八十三年七月十一日言詞
      辯論筆錄），惟縱令認麥槌及其子孫均長期居住於系爭房屋，且麥烏記收受麥
      義興繳納之地價稅等事均屬事實，然單憑上開事實，實尚難為兩造間就系爭房
      屋有使用借貸之合意之推論。此外，被上訴人復未舉證證明兩造間就系爭房屋
      有使用借貸之合意，是其此部分之主張，尚無足取。
四、本件被上訴人據以主張其有權占用系爭房屋之辯解，均無足採，既如前述，則上
    訴人本於無權占有之法律關係，請求被上訴人自如附圖Ｇ部分所示之系爭房屋遷
    出，並將房屋交還上訴人及其他全體共有人，即屬有據，應予准許。原審認上訴
    人之訴無理由，駁回其訴及假執行之聲請，尚有未洽。上訴意旨指摘原判決不當
    ，非無理由，應予廢棄改判。
五、本件事證已臻明確，兩造其餘主張陳述及所提之證據，核與判決結果不生影響，
    爰不逐一再予論述，附此敘明。
六、結論：本件上訴為有理由，依民事訴訟法第四百三十六條之一第三項、第四百五
    十條、第七十八條，判決如主文。
中　　　華　　　民　　　國　　九十一　　年　　　一　　　月　　二十九　　日
                              臺灣高雄地方法院民事第五庭
~B審判長法官　黃國川
~B法　　　官　吳為平
~B法　　　官　徐美麗
右為正本係照原本作成。
本判決不得上訴。
中　　　華　　　民　　　國　　九十一　　年　　　一　　　月　　二十九　　日
~B書　記　官　楊明月
